---
title: "Análise Exploratória de Dados no R - Parte 2"
author: "Filipe C. L. Duarte"
date: "24 de agosto de 2019"
output:
  prettydoc::html_pretty:
    df_print: paged
    theme: hpstr
    toc: yes
    toc_depth: 2
---

## Conteúdo

O curso aborda os seguintes tópicos:

1. Preparação dos dados
    + Manipulação de dados com o pacote dplyr
2. Visualização de dados com o ggplot2
    + Histograma 
    + Box-plot
    + Gráfico de barras
    + Gráfico de Dispersão
    

Este curso contempla a 2ª parte do minicurso "Análise Exploratória de Dados no R" realizado em 27 de julho de 2019. Nesse sentido, recomendo que estude a parte 1 do curso antes de iniciar este módulo. Neste, abordaremos a mesma base de dados que foi estruturada na primeira.

Para que possamos utilizar a biblioteca `dplyr`, é necessário que a carregemos. Para tanto, use o comando a seguir:

```{r message=FALSE, results="hide"}
library(dplyr)
```

Ainda, para otimizar a escrita dos códigos dessa biblioteca, vamos utilizar o operador pipe `%>% `. Precisamos carregar o seu pacote, o `magrittr`:

```{r}
library(magrittr)
```

O operador pipe serve para que você consiga trabalhar com diversas funções de uma maneira mais clara, isto é, ele torna o código mais simples de se ler. Assim, ele faz com que a parte do código que esteja à esquerda seja o primeiro argumento da função do lado direito. Por exemplo, sem a utilização do operador pipe, se eu desejar calcular média de um vetor após a aplicação de uma função que divide todos os valores por 100, eu faria:

```{r}
set.seed(100) # serve para que a geração de números aleatórios possa ser reproduzida

# função que divide por 10
div <- function(x){
  return(x/10)
}

# criando o vetor
y <- rnorm(20, 10, 1) # 20 números com média 10 e desvio 1

# calculando a média do vetor
mean(div(y))
```

Perceba que não é tão difícil visualizar o que foi executado nesse código, pois temos apenas duas funções, mas se precisarmos aplicar mais de duas funções? O Código poderia ficar poluído e de difícil leitura. Por exemplo, se for aplicar quatro funções a um vetor: `funcao1(funcao2(funcao3(funcao4(y))))`. O operador pode melhorar a leitura dessas tarefas. Veja abaixo como podemos solucionar o problema anterior com o pipe ` %>% `.

```{r}
set.seed(100)

# criando o vetor
y <- rnorm(20, 10, 1) # 20 números com média 10 e desvio 1

# calculando a média do vetor
y %>% div() %>% mean()

# se preferir um abaixo do outro:
y %>% 
  div() %>% 
  mean()
```

Então, como lemos esse código? Dessa maneira: "Pegue o vetor y, aplique a função div e depois use a função mean". Portanto, eu entendo que operador `pipe - %>% ` vai ajudar quando você precisar usar várias funções aninhadas. 

## Importação dos dados

Inicialmente, precisamos importar a base de dados que foi criada na parte 1 deste curso. 

```{r}
dados <- read.csv("dados.csv", header = TRUE, sep = "")
```

Antes de trabalhar com esses dados, vamos visualizar as 10 primeiras linhas: 

```{r}
# visualizando a tabela - dados
dados[1:10,]
```

## dplyr

Agora, vamos entender a biblioteca `dplyr`. Ela se baseia em cinco verbos, tais quais:

  - `mutate()` cria novas variáveis a partir das existentes
  - `select()` seleciona variáveis a partir dos seus nomes
  - `filter()` seleciona as observações com base em seus valores
  - `summarise()` reduz os múltiplos valores em um resumo
  - `arrange()` reordena as observações.

Todos essas funções combinam com a função `group_by()` que agrupa as observações. 

## select()

Vamos selecionar apenas uma variável, a DataNascimento:

```{r}
dados %>% 
  select(DataNascimento)
```

Perceba que o ` %>% ` serve para melhorar a leitura do código. Se você não quiser utilizá-lo, o código correto é:

```{r}
select(dados, DataNascimento)
```

Então, fica a seu critério. 

Continuando, vamos selecionar duas variáveis: `sexo` e `idade`:

```{r}
dados %>% 
  select(sexo, idade)
```

#### Exercício 1.1:

Selecione as colunas referentes ao sexo, idade, carreira e a base de cálculo mensal

```{r}

```

```{r}
dados %>% 
  select(sexo, idade, carreira, BaseCalculoMensal)
```

## filter()

A função `filter()` é fundamental quando necessitamos realizar um filtro nas observações. Ela utiliza-se de condições lógicas. Vamos estudar com um exemplo. Quero filtrar apenas os solteiros, isto é, peço ao R que me mostre a tabela de dados apenas com os solteiros:

```{r}
dados %>% 
  filter(EstadoCivil == "solteir")
```

#### Exercício 1.2:

Sua vez: Filtre as pessoas que não são divorciadas

```{r}

```

```{r}
dados %>% 
  filter(EstadoCivil != "divociad")
```

Posso utilizar mais de uma condição lógica dentro de `filter()`? Sim! Veja no exemplo a seguir que faço o filtro de solteiro e professor:

```{r}
# Filtrando os soteiros e Professores
dados %>% 
  filter(EstadoCivil == "solteir", carreira == "PROFESSOR")
```

Agora, vou filtrar os casados com mais de 30 anos. Para tanto, usarei a função `filter()` com EstadoCivil e idade, atribuindo as condições necessárias:

```{r}
dados %>% 
  filter(EstadoCivil == "casad", idade > 30)
```

Perceba que a coluna EstadoCivil se torna desnecessária, pois o seu valor não muda. Desse modo, posso aplicar o mesmo código acima junto com a função `select()` retirando o EstadoCivil:

```{r}
dados %>% 
  filter(EstadoCivil == "casad", idade > 30) %>% 
  select(-EstadoCivil)
```

Dessa maneira, você consegue melhorar a tabela gerada. As funções do pacote `dplyr` foram criadas para você trabalhar com elas de forma conjunta.

Sua vez de praticar:

#### Exercício 1.3

Filtre os casados ou solteiros que têm entre 30 e 40 anos e são professores.

```{r}

```

```{r}
dados %>% 
  filter(EstadoCivil == "casad" | EstadoCivil == "solteir", 
         idade >= 30 & idade <= 40, carreira == "PROFESSOR") %>% 
  select(-carreira)
```

Podemos também realizar a operação de filtro e selecionar colunas específicas. Por exemplo, se eu quiser filtrar as pessoas com idade entre 50 e 60 anos que são solteiras ou casadas, e selecionar apenas as variáveis idade, EstadoCivil, temposervico e BaseCalculoMensal:

```{r}
dados %>% 
  filter(EstadoCivil == "casad" | EstadoCivil == "solteir",
         idade >= 50 & idade <= 60) %>% 
  select(idade, EstadoCivil, temposervico, BaseCalculoMensal)
```

Então, posso selecionar ou excluir na função `select()`. Se eu colocar o `-` antes da variável, ela é excluída, caso contrário, estou selecionando-a. 

Certo de que podemos filtar e selecionar no mesmo código. Peço que façam o seguinte exercício:

#### Exercício 1.4

Filtre pelo sexo feminino e EstadoCivil solteiro, ao passo que seleciona as carreira e BaseCalculoMensal

```{r}

```

```{r}
dados %>% 
  filter(sexo == "feminino", EstadoCivil == "solteir") %>% 
  select(carreira, BaseCalculoMensal)
```

Agora, faça este exercício: 

#### Exercício 1.5

filtre pelo EstadoCivil divorciado ou separado judicialmente com menos 50 anos ou menos de idade, e selecionando sexo, EstadoCivil, carreira, idade e Base de Cálculo:

```{r}

```

```{r}
dados %>% 
  filter(EstadoCivil == "divorciad" | EstadoCivil == "sepjudicialmente", idade <= 50) %>% 
  select(sexo, EstadoCivil, carreira, idade, BaseCalculoMensal)

```

Às vezes, temos interesse em filtar excluindo uma classe, como no exemplo a seguir em que eu desejo filtar quem não é casado e que tem mais de 40 anos. Ainda, seleciono o sexo, EstadoCivil, idade, carreira e BaseCalculoMensal:

```{r}
dados %>% 
  filter(EstadoCivil != "casad", idade > 40) %>% 
  select(sexo, EstadoCivil, carreira, idade, BaseCalculoMensal)
```

Certo de que você conseguiu entender as funções `filter()` e `select()`, faça o exercício abaixo:

#### Exercício 1.6

Faça uma tabela que filtra as pessoas com Estado Civil casado, união estável ou  solteiro que têm mais de 50 anos de idade e que recebem entre de 2.000 e 3.000 mensais, e imprime o sexo, idade, estado civil, carreira e base de calculo mensal:

```{r}

```

```{r}
dados %>% 
  filter(EstadoCivil == "casad" | EstadoCivil == "uniaoestavel" | EstadoCivil == "solteir", idade > 50, BaseCalculoMensal >= 2000 & BaseCalculoMensal <= 3000) %>% 
  select(sexo, idade, EstadoCivil, carreira, BaseCalculoMensal)
```

#### Exercício 1.7

Repita o exercício anterior para as pessoas que recebem mais de R$3.000

```{r}

```

```{r}
dados %>% 
  filter(EstadoCivil == "casad" | EstadoCivil == "uniaoestavel" | EstadoCivil == "solteir", idade > 50, BaseCalculoMensal >= 3000) %>% 
  select(sexo, idade, EstadoCivil, carreira, BaseCalculoMensal)
```

## arrange()
 
Nesta parte vamos aprender a ordenar uma tabela de dados. A função de ordenação é `arrange()`. Abaixo, vou ordenar nossa tabela pela idade:

```{r}
dados %>% 
  arrange(idade)
```

A ordenação é crescente, isto é, do menor para o maior. Essa função é muito útil, pois nos ajuda a visualizar melhor a tabela e encontrar os valores de forma mais visual. 

O interessante é que podemos pedir a ordenação por mais de uma variável. Por exemplo: ordenando a tabela de dados a partir da idade e da BaseCalculoMensal:

```{r}
dados %>% 
  arrange(idade, BaseCalculoMensal)
```

Essa função, `arrange()` permite que façamos a ordenação de maneira descrescente, através da utilização da função desc() atribuída à variável de interesse. No caso em questão, vamos realizar a ordenação de forma decrescente para a idade e de forma crescente para a BaseCalculoMensal:

```{r}
dados %>% 
  arrange(desc(idade), BaseCalculoMensal)
```

Sua vez de praticar: 

#### Exercício 1.8

Faça um filtro das pessoas casadas, solteiras e viúvas; ordene de forma descrescente pela BaseCalculoMensal e de forma crescente pela idade e pelo temposervico; e mostre as variáveis: idade, EstadoCivil, temposervico, BaseCalculoMensal:

```{r}

```

## mutate()

A função `mutate()` permite que você crie novas variáveis a partir das existentes. Vamos ver na prática: criando uma coluna que representa a base de calculo para 6 meses.

```{r}
dados %>% 
  mutate(BaseCalculo6meses = BaseCalculoMensal * 6)
```

Posso selecionar apenas a profissão, a base de cálculo mensal e vamos criar a coluna base de cálculo para 6 meses

```{r}
dados %>% 
  mutate(BaseCalculo6meses = BaseCalculoMensal * 6) %>% 
  select(idade, BaseCalculoMensal, BaseCalculo6meses)
```

Sua vez de praticar:
Exercício: Filtre os solteiros com idade entre 30 e 50 anos; crie a coluna Base de Cálculo Anual; ordene de forma crescente pela idade e BaseCalculo6meses; e mostre o sexo, a idade, a carreira e a BaseCalculo6meses

```{r}
dados %>% 
  filter(EstadoCivil == "solteir", idade >= 30 & idade <= 50) %>% 
  mutate(BaseCalculo6meses = BaseCalculoMensal * 13) %>% 
  arrange(idade, BaseCalculo6meses) %>% 
  select(sexo, idade, carreira, BaseCalculo6meses)
```
      
## summarize()

A função `summarise()` tem a utilidade de criar tabelas com as estatísticas descritivas. A partir dela, criamos uma tabela com diversas funções estatísticas que serão úteis para sumarizar os dados. 

Veja abaixo como faço para calcular a média dos da BaseCalculoMensal:

```{r}
dados %>% 
  summarize(media_Base = mean(BaseCalculoMensal))

```

Deu erro! Você já sabe o porquê. A razão disso ter acontecido é que existe NA (dados omissos) em nossa tabela de dados. Diante dessa informação, eu já deveria ter pedido para omitir as pessoas com `NA`. Faço isso abaixo com a função `na.omit()`:

```{r}
dados %>% 
  na.omit() %>% 
  summarize(media_Base = mean(BaseCalculoMensal))
```

Acontece que a utilização de `summarize()` para calcular apenas uma estatística não é interessante. Vou mostrar como você poderá criar uma tabela com diversas estatísticas. 
A função summarize se torna muito útil quando se utiliza a função group_by(). Veja, portanto, como apresentar a média da base de cálculo mensal por sexo:

```{r}
dados %>% 
  na.omit() %>% 
  group_by(sexo) %>% 
  summarize(media = mean(BaseCalculoMensal))
```

Antes de continuar com as estatísticas, vamos criar uma nova base sem os `NA`. 

```{r}
dados <- na.omit(dados)
# conferir se tem NA
which(is.na(dados))
```

Como faço para adicionar outras estatísticas? Basta pedir na função `summarize()`. A partir dessa função, posso adicionar outras estatísticas, como, por exemplo, o desvio-padrão e a quantidade de observações. A seguir apresento-lhes uma forma de summarizar os dados por sexo, calculando a quantidade de observações a média e o desvio-padrão:

```{r}
dados %>% 
  group_by(sexo) %>% 
  summarize(quantidade = n(), media = mean(BaseCalculoMensal), desvio_padrao = sd(BaseCalculoMensal))
```

Agora, vamos usar outro grupo, o Estado Civil:

```{r}
dados %>%
  group_by(EstadoCivil) %>% 
  summarize(quantidade = n(), media = mean(BaseCalculoMensal), desvio_padrao = sd(BaseCalculoMensal))
```

É possível usar mais de um grupo? Sim, veja abaixo quando uso o sexo e o Estado Civil:

```{r}
dados %>% 
  group_by(sexo, EstadoCivil) %>% 
  summarize(quantidade = n(), media = mean(BaseCalculoMensal), desvio_padrao = sd(BaseCalculoMensal))
```

Sua vez: 

#### Exercício 1.9

Faça a estatística descritiva por carreira.

```{r}
```

```{r}
dados %>% 
  group_by(carreira) %>% 
  summarize(quantidade = n(), media = mean(BaseCalculoMensal), desvio_padrao = sd(BaseCalculoMensal))
```

Nós podemos salvar essa tabela como um data frame. Vamos salvar como carreiras_base:

```{r}
carreiras_base <- dados %>% 
  group_by(carreira) %>% 
  summarize(quantidade = n(), media = mean(BaseCalculoMensal), desvio_padrao = sd(BaseCalculoMensal))
```

#### Exercício 1.10

Então, faça a ordenação pela ordem decrescente pela média:

```{r}

```


```{r}
arrange(carreiras_base, desc(media))
```

Até aqui, aprendemos diversas formas de manipular os dados, desde sua filtragem, à seleção, ordenação, agrupamento e sumarização. Portanto, para que você fixe o conteúdo, peço que realizem os exercícios a seguir:

#### Exercício 1.11

Faça uma tabela com a quantidade, a média, mediana, desvio-padrão, mínimo, máximo da idade e da Base de Cálculo Mensal:

```{r}

```


```{r}
dados %>% 
  summarize(quantidade = n(), media_idade = mean(idade), mediana_idade = median(idade), desvio_idade = sd(idade), min_idade = min(idade), max_idade = max(idade))

```

#### Exerçicio 1.12

Repita o exercício anterior, mas apresente as estatísticas por sexo:

```{r}
dados %>% 
  group_by(sexo) %>% 
  summarize(quantidade = n(), media_idade = mean(idade), mediana_idade = median(idade), desvio_idade = sd(idade), min_idade = min(idade), max_idade = max(idade))
```

#### Exercício 1.13

Agora, faça o mesmo que no exercício anterior, sendo que com os divorciados ou viuvos:

```{r}

```

```{r}
dados %>% 
  group_by(sexo) %>% 
  filter(EstadoCivil == "divorciad" | EstadoCivil == "viuv") %>% 
  summarize(quantidade = n(), media_idade = mean(idade), mediana_idade = median(idade), desvio_idade = sd(idade), min_idade = min(idade), max_idade = max(idade))
```

Por fim, para terminar o assunto da manipulação de dados e estatística descritiva, faça o exercício a seguir:

#### Exercício 1.14

Faça uma tabela ordenada que separa por sexo e estado civil e apresenta a quantidade, a média da base de cálculo mensal e da idade e o desvio-padrão da base e da idade


```{r}

```

```{r}
dados %>% 
  group_by(sexo, EstadoCivil) %>% 
  select(sexo, EstadoCivil, idade, BaseCalculoMensal) %>% 
  summarize(n = n(), media_base = mean(BaseCalculoMensal), media_idade = mean(idade), desvio_base = sd(BaseCalculoMensal), desvio_idade = sd(idade)) %>% 
  arrange()
```

Aqui finalizamos a parte do curso que diz respeito à manipulação de dados com a biblioteca `dplyr`. Iniciaremos, a seguir, o estudo das visualizações gráficas com o `ggplot2`.

## ggplot2

A partir de agora, vamos aprender um pouco sobre o `ggplot2`, a famosa biblioteca de visualizações do R. 

```{r echo = FALSE, message=FALSE}
library(ggplot2)
```

Para iniciar nosso estudo, vamos importar a tabela dados_estatisticas_final.csv:

```{r}
base <- read.csv("dados_estatisticas_final.csv", header = TRUE, sep = ",") # ver dados - criou com separador ","
head(base)
```

Vamos visualizar a estrutura dessa base:

```{r}
str(base)
```

Tendo a base de dados importada, agora explicarei como funciona essa biblioteca. O ggplot2 utiliza a gramática de gráficos, conceito desenvolvido por Leland Wilkinson. Ele possui um conjunto de ferramentas que permite a criação de gráficos que capture  elações complexas.

Dessa forma, é uma biblioteca muito flexível. A gramática de gráficos é sistematizada da seguinte forma:

1- você inicializa a função ggplot() com os dados e pode adicionar diversos elementos de forma encadeada;
ex.: 

`ggplot(data = dados, aes(x = idade, y = BaseCalculoMensal))`

2 - Essa funcão cria um espaço para você adicionar alguma estrutura. 

3 - Se eu quiser adicionar outro elemento, como pontos entre essas variáveis, devemos adicioná-los à p (objeto salvo anteriormente):

`ggplot(data = dados, aes(x = idade, y = BaseCalculoMensal)) + geom_point()`

Ai surge a pergunta: É possível modificá-lo? Sim, podemos adicionar um título e alterar o texto dos eixos por meio da função labs():

`ggplot(data = dados, aes(x = idade, y = BaseCalculoMensal)) + geom_point() + labs(title = "Gráfico de dispersão", x = "Idade", y = "Base de Cálculo Mensal")`

Vamos visualizar as distribuições das variáveis. Antes de começar a plotar os gráficos, deixo claro que todo o processo de criação dependerá do tipo da variável, se ela é qualitativa ou quantitativa. 

Se ela for qualitativa, vamos usar o gráfico de barras. 

## Gráfico de barras

O gráfico de barras é simples e intuitivo visualmente. Normalmente, esse tipo de gráfico apresenta as barras verticalmente com a quantidade de elementos em cada classe sendo representada pela altura da caixa. 

```{r}
# Vamos visualizar um gráfico de barras par o sexo
ggplot(data = base, mapping = aes(sexo)) + 
  geom_bar()
```

Esse gráfico de barras é simples, vamos incrementar alguns artifícios visuais como cores. Para tanto, é necessário que você adicione o argumento `fill` à função de aesthetic (`aes()`) da `ggplot()`. Vamos preencher com cores a variável `sexo`.

```{r}
# decidi por salvar o código do ggplot() à variável "p"
p <- ggplot(data = base, mapping = aes(x = sexo, fill = sexo)) + 
  geom_bar()

# visualizar
print(p)
```

Perceba que foi criada uma legenda para as cores. Na verdade, não seria nem necessário haja vista a presença da identificação da classe no eixo x.
Para que a função consiga preencher com cores, é necessário que a variável sexo seja codificada como `factor`. 

Aprendido como se cria as cores, vamos agora visualizar o mesmo gráfico acima sem a legenda das cores, pois sabemos que ela é descenessária e ocupa espaço. Para retirar a legenda, adicione `guides(fill = FALSE)` à p: 

```{r}
# Se você deseja saber a quantidade de pessoas para cada sexo, use a função table()
table(base$sexo)

# gráfico sem legenda
p <- p + guides(fill = FALSE)
print(p)
```

Se eu desejar construir o gráfico acima com a quantidade de pessoas explicitamente acima da barra, apenas devo adicionar ao comando salvo em `p` a função `geom_text()` com a especificação estatística de quantidade `count`, a `aes(label = ..count..)` e o parâmetro de localização `vjust`.

Vejamos abaixo como proceder:

```{r}
p + geom_text(stat="count", aes(label=..count..), vjust=0)
```

O argumento `vjust=0` faz com que a quantidade de pessoas se posicionasse muito próximo da barra. Isso pode tornar a leitura um pouco prejudicada quando você elabora um gráfico de barras com diversas classes. Para ajustar esse problema, podemos ajustar manualmente para valores negativos:

```{r}
# ajustando para negativo, os valores se distanciam do eixo x
p + geom_text(stat="count", aes(label=..count..), vjust=-1)
p + geom_text(stat="count", aes(label=..count..), vjust=-2)
```

Tanto o ajuste com -1 como com -2 ficaram ruins, então vou colocar -0.5 para melhorar. Além disso, posso adicionar um contorno preto às barras para delinear melhor os limites das barras. Para tanto, adiciono o argumento `colour=black` à função `geom_bar()`. Mostro abaixo todo o código:

```{r}
# adicionando um contorno preto
ggplot(data = base, mapping = aes(x = sexo, fill = sexo)) + 
  geom_bar(colour = "black") + 
  geom_text(stat="count", aes(label = ..count..), vjust=-0.5) +
  guides(fill = FALSE)
```
  
Agora é sua vez de praticar. Como exercício, peço que faça o gráfico de barras para o estado civil, seguindo o mesmo passo a passo realizado na construção do gráfico de barras para o sexo. Utilize-se dos blocos de código abaixo:

#### Exercício 2.1

```{r}
# gráfico de barras para Estado Civil em escala cinza

```

```{r}
# gráfico de barras para Estado Civil colorido

```

```{r}
# gráfico de barras para Estado Civil sem legenda

```

```{r}
# gráfico de barras para Estado Civil sem legenda e com numeração acima das barras

```

```{r}
# gráfico de barras para Estado Civil sem legenda e com numeração acima das barras e com contorno preto

```
 
```{r}
# Queremos ver agora o gráfico de barras para o estado civil
ggplot(data = base, mapping = aes(x = EstadoCivil)) + 
  geom_bar()

# com cores
ggplot(data = base, mapping = aes(x = EstadoCivil, fill = EstadoCivil)) + 
  geom_bar()

# com cores e sem legenda
ggplot(data = base, mapping = aes(x = EstadoCivil, fill = EstadoCivil)) + 
  geom_bar() + guides(fill = FALSE)

# com os valores em cima das barras e sem legenda
ggplot(data = base, mapping = aes(x = EstadoCivil, fill = EstadoCivil)) + 
  geom_bar() + 
  geom_text(stat = 'count', aes(label = ..count..), vjust=-0.5) + 
  guides(fill = FALSE)

# com os valores em cima das barras e sem legenda e com contorno preto
ggplot(data = base, mapping = aes(x = EstadoCivil, fill = EstadoCivil)) + 
  geom_bar(colour="black") + 
  geom_text(stat = 'count', aes(label = ..count..), vjust=-0.5) + 
  guides(fill = FALSE)
```


A ordenação das barras pela altura pode ser interessante, principalmente quando temos diversas barras como nesse gráfico com o Estado Civil. Desse modo, vamos ordenar o gráfico de tal maneira que a primeira barra seja a de maior tamanho. Para tanto, usaremos a função `reorder()` na *aesthetic*.

```{r}
# criando a variável `b` que representa a quantidade por estado civil. A função count() é da biblioteca dplyr.
b <- base %>%
      count(EstadoCivil)
# mostrando `b`
b

# criando o gráfico de barras para o estado civil ordenando de forma crescente
ggplot(data = b, mapping = aes(x = reorder(EstadoCivil, -n), y = n, fill = EstadoCivil)) + 
  geom_bar(stat="identity", colour="black") +  
  geom_text(aes(label = n),vjust=-0.5) 

```

E se eu quiser que a ordenação seja de forma crescente? basta colocar `n` ao invés de `-n` que é a função do `dplyr` que conta a quantidade de elementos. 

#### Exercício 2.2

Repita o gráfico acima, porém ordenando de forma crescente e sem legendas.

```{r}

```

```{r}
ggplot(data = b, mapping = aes(x = reorder(EstadoCivil, n), y = n, fill = EstadoCivil)) + 
  geom_bar(stat="identity", colour="black") +  
  geom_text(aes(label = n),vjust=-0.5) +
  guides(fill=FALSE)
```



#### Exercício 2.3

Faça um gráfico de barras para a carreira e nos informe qual delas possui a maior quantidade de pessoas.

```{r}

```

```{r}
# dica: veja quantas pessoas por carreira de forma decrescente: 
base %>% 
  count(carreira) %>% 
  arrange(desc(n))

ggplot(data = base) + 
  geom_bar(mapping = aes(x = carreira, fill = carreira)) +
  guides(fill = FALSE)

```

Esse gráfico não ficou legal, pois temos muitas carreiras. O ideal é que você selecione algumas e tente reproduzir o gráfico de barras colorido. 

#### Exercício 2.4

Faça a seleção de pelo menos 5 profissões e elabore um gráfico de barras colorido com a quantidade de pessoas acima da barra contornada de preto e ordenada de forma decrescente. (dica: crie uma tabela adicional só com as profissões desejadas)

```{r}

```

```{r}

base_carreiras <- base %>% 
                  filter(carreira == "PROFESSOR" | carreira == "ENFERMEIRO" | 
                         carreira == "MOTORISTA" | carreira == "AG. COM. SAUDE" |
                         carreira == "AGENTE ADM.")
base_carreiras

b2 <- base_carreiras %>% 
        count(carreira)

b2

ggplot(data = b2, mapping = aes(x = reorder(carreira, -n), y = n, fill = carreira)) +
  geom_bar(stat = "identity", colour = "black") +  
  geom_text(aes(label = n),vjust=-0.5) + 
  guides(fill=FALSE)
```

O gráfico ficou legal, entretanto falta alterar o rótulo dos eixos e adicionar um título ao gráfico. Isso é intuitivo, basta adicionar `xlab("texto")` e `ylab("texto")` ao `ggplot()`, substituindo os rótulos onde está "texto", para os eixos x e y, respectivamente. Para adicionar um título, utilize a função `ggtitle("texto")`, substituindo o nóme do gráfico onde está "texto". 

#### Exercício 2.5

Agora, faça um gráfico de barras semelhante ao anterior com os rótulos "Profissão" e "Quantidade", para x e y, respectivamente. Ainda, adicione o título "Gráfico de Barras para Profissão".

```{r}

```


```{r}
ggplot(data = b2, mapping = aes(x = reorder(carreira, -n), y = n, fill = carreira)) +
  geom_bar(stat = "identity", colour = "black") +  
  geom_text(aes(label = n),vjust=-0.5) + 
  xlab("Profissão") + ylab("Quantidade") + ggtitle("Gráfico de Barras para Profissão") + 
  guides(fill=FALSE)
```

Agora, vamos trabalhar com variáveis quantitativas. O primeiro gráfico será o Histograma, que representa a distribuição dos dados e é um método de estimação de distribuição não-paramétrico. 

## Histograma

O histograma é o primeiro gráfico que utilizamos ao trabalhar com uma variável quantitativa. Ele descreve o comportamento dos dados, do ponto de vista de sua distribuição. 

O `ggplot2` possui uma função para construir o histograma, que se chama `geom_histogram()`. 

## Vamos visualizar o histograma da variável idade 
ggplot(base, aes(x = idade)) +
  geom_histogram()

# Podemos modificar o tamanho dos intervalos - bin
ggplot(base, aes(x = idade)) +
  geom_histogram( binwidth = 30)

ggplot(base, aes(x = idade)) +
  geom_histogram(binwidth = 20)

ggplot(base, aes(x = idade)) +
  geom_histogram(binwidth = 10)

ggplot(base, aes(x = idade)) +
  geom_histogram(binwidth = 5)

ggplot(base, aes(x = idade)) +
  geom_histogram(binwidth = 2)

# visualizando os intervalos
base %>% 
  count(cut_width(idade, 20))

base %>% 
  count(cut_width(idade, 10))

base %>% 
  count(cut_width(idade, 5))

base %>% 
  count(cut_width(idade, 2))

# Se for de interesse plotar o histograma da idade pelo sexo
# vamos usar o argumento fill para preencher a área com a cor e o alpha para tornar mais transparente
ggplot(base, aes(x = idade, fill = sexo, color = sexo)) + 
  geom_histogram(binwidth = 5, alpha=0.6)

# vamos usar a position = "identity" para que a distribuição do sexo masculino não fique sobreposta
ggplot(base, aes(x = idade, fill = sexo, color = sexo) ) + 
  geom_histogram(binwidth = 5, alpha=0.6, position="identity") 

##### Exercício: Crie um histograma para a base de cálculo para os 
# estados civis solteiro e casado usando a cor e transparência e diga se:
# a distribuição é diferente?
sol_cas <- base %>% 
  filter(EstadoCivil == "solteir" | EstadoCivil == "casad")

ggplot(sol_cas, aes(x = BaseCalculoMensal, fill = EstadoCivil, color = EstadoCivil)) + 
  geom_histogram(binwidth = 400, alpha=0.6, position="identity") 

# Verificamos que temos uma distribuição bimodal
##### Exercício: Crie um histograma para a base de cálculo para
# os estados civis solteiro e casado com base de cálculo menor do que R$ 3.000 
# usando a cor e transparência
sol_cas <- base %>% 
  filter(EstadoCivil == "solteir" | EstadoCivil == "casad", BaseCalculoMensal < 3000)

ggplot(sol_cas, aes(x = BaseCalculoMensal, fill = EstadoCivil, color = EstadoCivil)) + 
  geom_histogram(binwidth = 400, alpha=0.6, position="identity") 

####

# Verificamos que não há diferenças aberrantes. 
# Mas será que existe diferença da bases de cálculos entre os sexos?
# Vamos investigar:
ggplot(base, aes(x = BaseCalculoMensal, fill = sexo, color = sexo)) +
  geom_histogram()

ggplot(base, aes(x = BaseCalculoMensal, fill = sexo, color = sexo)) +
  geom_histogram(binwidth = 400, alpha=0.6, position="identity")

##### Exercício: Faça um histograma por sexo para quem possui Base de Cálculo maior do que 3500. 

base2000 <- base %>% 
  filter(BaseCalculoMensal > 3500)

ggplot(base2000) +
  geom_histogram(mapping = aes(x = BaseCalculoMensal, fill = sexo, color = sexo), binwidth = 200, alpha=0.6, position="identity")


#####

# Podemos usar o gráfico de colunas para nos ajudar quando tentamos analisar uma variável quantitativa juntamente com uma qualitativa
## A base de cálculo é diferente entre os estados civis? 
ggplot(base) + 
  geom_col(aes(x = EstadoCivil, y = BaseCalculoMensal))

ggplot(base) + 
  geom_col(aes(x = EstadoCivil, y = BaseCalculoMensal, fill = EstadoCivil))

#### Exercício: 
ggplot(base) + 
  geom_col(aes(x = EstadoCivil, y = BaseCalculoMensal, fill = EstadoCivil))


# Quando desejamos criar um gráfico a partir de duas variáveis quantitativas, usamos o gráfico de dispersão
# Vamos analisar o salario em funcao da idade
ggplot(base) +
  geom_point(aes(x = idade, y = BaseCalculoMensal))

# Percebmos que há dois grupos distintos. Será que é o sexo?
ggplot(base) +
  geom_point(aes(x = idade, y = BaseCalculoMensal, color = sexo))

# Parece que não, vamos investigar com outro grupo, o estado civil
ggplot(base) +
  geom_point(aes(x = idade, y = BaseCalculoMensal, color = EstadoCivil))

# Ainda não. Que tal a carreira
ggplot(base) +
  geom_point(aes(x = idade, y = BaseCalculoMensal, color = carreira))
# Ops, muitas categorias
# vamos selecionar algumas

base_carreiras <-base %>% 
  filter(carreira == "PROFESSOR" | carreira == "ENFERMEIRO" | carreira == "MOTORISTA" | carreira == "AG. COM. SAÚDE" | carreira == "AGENTE ADM.")

# Parece que agora conseguimos identificar a diferença entre os grupos. 
ggplot(base_carreiras) +
  geom_point(aes(x = idade, y = BaseCalculoMensal, color = carreira))

# Perceba também que não há uma correlação entre idade e base de cálculo

# Por fim, vamos visualizar o box-plot
## box_plot base por sexo
ggplot(base) +
  geom_boxplot(mapping = aes(x = sexo, y = BaseCalculoMensal))

# Box-plot base por estado civil
ggplot(base) +
  geom_boxplot(mapping = aes(x = EstadoCivil, y = BaseCalculoMensal))

# Box-plot base por estado civil e sexo
ggplot(base) +
  geom_boxplot(mapping = aes(x = EstadoCivil, y = BaseCalculoMensal, color = sexo))
# Perceba que há diferenças entre os sexos para alguns estados civis

##### Exercício: Faça um gráfico de box-plot da Base de cálculo para as 3 carreiras com as maiores e as 3 carreiras menores médias salariais (use profissões com n > 10), e faça a distinção por sexo.

maiores_medias <- base %>% 
  group_by(carreira) %>% 
  summarize(n = n(), media = mean(BaseCalculoMensal)) %>% 
  filter(n > 10) %>% 
  arrange(desc(media))

menores_medias <- base %>% 
  group_by(carreira) %>% 
  summarize(n = n(), media = mean(BaseCalculoMensal)) %>% 
  filter(n > 10) %>% 
  arrange(media)

maiores_medias
menores_medias


base_boxplot <- base %>% 
  filter(carreira == "PROFESSORA" | carreira == "PROFESSOR" | carreira == "AGENTE ADM." | carreira == "GARI" | carreira == "AGENTE DE ENDEMIAS" | carreira == "MOTORISTA")

base_boxplot

ggplot(base_boxplot) +
  geom_boxplot(mapping = aes(x = carreira, y = BaseCalculoMensal, color = sexo))

#####

